最高法院刑事判決　　　　　　　　　　　　　　　八十八年度台上字第一三九三號
　　上　訴　人　甲○○
　　　　　　　　　　　　送達代收人：盧世欽律師
右上訴人因偽造有價證券案件，不服台灣高等法院高雄分院中華民國八十七年十二月
二十三日第二審更審判決（八十七年度重上更(五)字第五七號，起訴案號：台灣高雄地
方法院檢察署八十一年度偵字第一一九五號、八十一年度偵緝字第三六二號），提起
上訴，本院判決如左：
    主  文
原判決撤銷，發回台灣高等法院高雄分院。
    理  由
本件原判決認定上訴人甲○○與林榜興（業經判處罪刑確定）係高中補校同學，林榜
興原為高雄區中小企業銀行股份有限公司（以下稱高企銀行）九如分行助理員，經辦
支票交換業務，於在職期間，與已成年之上訴人及楊逸群、黃源、楊瑞雄、洪朝木等
人（楊逸群、黃源、楊瑞雄、洪朝木等人均另案審理），共同意圖為自己不法之所有
，於七十九年一月間，在案外人謝金祥（業經判決無罪確定）所開設位於高雄縣鳳山
市○○路二一三號百齡鋁門窗店內共同謀議，以盜取高企銀行支票偽造客戶支票向他
家行庫提示，利用林榜興辦理票據交換業務所知悉之漏洞方式詐取款項。乃於七十九
年二月初某日上午七時許，林榜興利用當天在銀行值班之際，按既定之謀議，開門讓
楊逸群、洪朝木、黃源三人進入該銀行，在一樓竊取該銀行所有，以該銀行為付款人
之空白支票一本（五十張）後，林榜興即基於概括之犯意，於七十九年二月十日，意
圖供行使之用，將其中一張支票（票據號碼不詳），在高雄縣鳳山市○○街二四九號
，偽填面額新臺幣（下同）五十七萬元，甲存帳戶帳號「一」號，並偽造「莊義芳」
之署押於發票人欄上，偽造「莊義芳」之支票一張，於同日下午一時許，持向高雄市
○○路某地下錢莊借款，該錢莊先查詢高企銀行九如分行，因銀行依慣例如超過五十
萬元之支票，付款前須與本人照會，經該銀行與莊義芳本人照會後，發覺支票係偽造
者而未得逞，林榜興旋將該支票撕毀後丟棄（偽造莊義芳支票部分與上訴人等人無關
）。嗣後上訴人則與林榜興、楊逸群、黃源、楊瑞雄、洪朝木等人共同意圖供行使之
用，由林榜興提供該銀行已列為拒絕往來之甲種存款客戶永隆起重機股份有限公司，
負責人張永隆，帳號七十一號等資料給上訴人等人，於七十九年二月十八日，先由上
訴人利用無犯罪故意之不詳姓名刻印者，偽造「永隆起重機股份有限公司」、「張永
隆」之印章二枚，共同在高雄市○○區○○路某巷房屋內，由楊逸群將印章蓋於發票
人欄，同時同地偽造永隆起重機股份有限公司為發票人之支票七張，渠等偽造之每張
支票號碼、金額、日期等詳如原判決附表所示。然後將完成之偽造支票七張持交林榜
興、黃源二人，分別於七十九年二月十九日及同月二十日上午，行使該偽造之支票，
存入林榜興於七十九年二月十六日、二月十七日、二月二十日在台灣中小企業銀行鳳
山分行、華南商業銀行鳳山分行（以上二家分行在二月二十日存入支票）、台灣土地
銀行鳳山分行、台灣銀行鳳山分行（以上二家分行，係於二月十九日存入支票）、第
一商業銀行鳳山分行（於二月十九日存入支票）、高雄縣鳳山市農會、彰化商業銀行
鳳山分行（以上二家分行係二月二十日存入支票）等七家銀行開設之帳戶委託代收，
其詳如原判決附表所示。同日上開七家銀行將該七張支票轉至高雄市票據交換所與高
企銀行九如分行交換票據。林榜興係從事業務之人，竟利用其為該銀行票據交換員職
務之機會，抽出渠等所偽造之該七張支票予以隱匿，並將此不實之事項，虛偽登載於
其業務上作成之「聯行往來支出傳票」上（即原應為六千二百五十九萬五千一百十三
元，更改為一千零九萬五千一百十三元。），使該銀行九如分行經辦支票存款之業務
員張簡碧玉陷於錯誤不知有該七張偽造之支票存在，無由為退票之處理，並足以生損
害於高企銀行，及永隆起重機股份有限公司、張永隆（張永隆部分原審漏載）。嗣上
述七家銀行因未接獲該七張支票之退票理由單，以為是通過之支票，乃如數將支票面
額存入林榜興帳戶，翌日（二月二十一日），林榜興即與上訴人及楊逸群、黃源、楊
瑞雄、洪朝木等人共同前往下列六家（原審誤為七家）銀行提領現款，計台灣中小企
業銀行鳳山分行領取七百四十萬元、華南銀行鳳山分行領取七百四十萬元、土地銀行
鳳山分行領取七百四十萬元、台灣銀行鳳山分行領取七百四十五萬元、第一銀行鳳山
分行領取七百四十萬元、鳳山市農會領取七百四十萬元，共計向高企銀行詐得四千四
百四十五萬元，彰化銀行鳳山分行則末及提領即逃匿。得手後，上訴人從中拿取三百
萬元，至其餘竊得之四十二張空白支票，事先由楊逸群將其中之四十張支票以塑膠袋
裝妥，棄置於高企九如分行後面之抽水馬達旁，再以電話通知該分行人員前往拾取，
剩下之二張支票，則為楊逸群剪下支票號碼擲入上述高企銀行九如分行門縫丟棄等情
。因而撤銷第一審關於上訴人部分之判決，改判論處上訴人共同意圖供行使之用，而
偽造有價證券罪刑，固非無見。
惟查：(一)、有罪之判決書，須將法院依職權認定之犯罪事實，翔記於事實欄，然後於
理由內逐一說明其憑以認定之證據，使事實與理由兩相一致，始稱適法；倘若事實記
載與卷內證據資料不相符合，即屬判決理由矛盾，按諸刑事訴訟法第三百七十九條第
十四款後段規定，其判決當然為違背法令。原判決事實欄記載共犯林榜興、黃源二人
，分別於七十九年二月十九日將原判決附表編號五、七所示偽造之支票存入第一商業
銀行鳳山分行及台灣銀行鳳山分行，又於同年月二十日將上開附表編號二所示偽造之
支票存入華南商業銀行鳳山分行等情。惟依卷內活期儲蓄存款憑條、提出交換票據登
記簿影本等所示，上開編號五、七之支票係於七十九年二月二十日存入上開銀行，編
號二所示之支票係於同年月十九日存入上開銀行（見自字第三一四號卷第五、七、八
頁），足見此部分事實之認定，與卷內證據資料不盡相符，自有可議。(二)、原判決理
由二之(一)內說明共犯林榜興將不實之事項登載於其業務上作成之「聯行往來支出傳票
」上，惟又謂上開犯行有「偽造」之「聯行往來支出傳票」影本可證云云，似謂此犯
行係犯偽造私文書罪，其理由說明先後矛盾，亦有未合。(三)、犯罪事實應依證據認定
，有罪之判決書，應於理由內記載認定犯罪事實所憑之證據及其認定之理由，否則即
有理由不備之違法。上訴人否認利用不知情之刻印者，偽造「永隆起重機股份有限公
司」、「張永隆」之印章。共同被告林榜興於原審之前審亦供承上開印章係其在高雄
縣鳳山市○○路、自立路口店內所刻（見原審重上更(三)字卷第八十三頁）。而原審則
認上述印章係上訴人請不知情之刻印者所刻，與上開供述不符，原判決又未明其憑
以認定之證據及其認定之理由，難謂無理由不備之違誤。上訴意旨指摘原判決違背法
令，尚非全無理由，應認仍有撤銷發回更審之原因。
據上論結，應依刑事訴訟法第三百九十七條、第四百零一條，判決如主文。
中      華      民      國    八十八    年      三      月    二十五    日
                              最高法院刑事第六庭
                                  審判長法官  董  明  霈
                                        法官  丁  錦  清
                                        法官  賴  忠  星
                                        法官  林  茂  雄
                                        法官  王  居  財
      右正本證明與原本無異
                                              書  記  官
中      華      民      國    八十八    年      三      月     三十     日
